【裁判字號】    90,上更(一),353
【裁判日期】    900808
【裁判案由】    重利等
【裁判全文】
臺灣高等法院刑事判決                        九十年度上更（一）字第三五三號
    上  訴  人
    即  被  告  丙○○
    選任辯護人  邱朝象
右上訴人因重利等案件，不服臺灣臺北地方法院八十六年度訴字第九六四號，中華民
國八十七年六月一日第一審判決（起訴案號：臺灣臺北地方法院檢察署八十五年度偵
字第二五九七三號），提起上訴，經判決後由最高法院發回更審，本院判決如左：
    主  文
原判決關於丙○○部分撤銷。
丙○○共同私行拘禁，累犯，處有期徒刑肆月，如易科罰金，以佰元折算壹日。
被訴常業重利罪部分無罪。
    事  實
一、丙○○於民國（下同）八十三年間因贓物罪，經原審法院判處有期徒刑四月確定
    ，八十三年十一月二十三日易科罰金執行完畢，猶不知悔悟，因與甲○○有民事
    債務糾葛，竟於八十五年十一月十八日，夥同鄭銘輝（業經判處有期徒刑三月確
    定）在該日下午六時三十分許，在台北市○○街一九六號前強押甲○○上丙○○
    駕駛之ＩＣ－五九六七號自小客車，載甲○○至臺北市○○街一六○巷二十一弄
    五號三樓案外人蔡淑貞所租賃之房屋內，將門反鎖，不准甲○○離開，要甲○○
    返還新台幣（下同）三十五萬元，並叫甲○○打電話籌錢，以私行拘禁之方法剝
    奪甲○○之行動自由。迨至翌 (十九）凌晨二時許，甲○○自窗內見外面有警巡
    邏經過，認機不可失，遂以紙條寫「拜託救我，我被困在五號二樓」丟出窗外，
    經警方人員拾獲，始進入屋內救出甲○○。
二、案經台北市政府警察局萬華分局移送台灣台北地方法院檢察署檢察官偵查起訴。
    理  由
甲、有罪部分（私行拘禁部分）：
一、訊據上訴人即被告丙○○矢口否認前述犯行，辯稱：係甲○○自願去臺北市○○
    街一六○巷二十一弄五號三樓，伊與鄭銘輝沒有拘禁甲○○云云。惟查，右揭事
    實，業據告訴人甲○○迭於警訊、偵查及原審調查時指訴綦詳，核與證人高劍文
    於原審調查時結證稱：八十五年十一月十八日，甲○○有打伊的呼叫器，伊回電
    ，甲○○說要幫她籌三十萬元，伊到現場，看到有二個男子在那邊看著她，沒有
    錢，他們不可能放甲○○走等語，及證人尤永德於原審調查時結證稱：甲○○打
    呼叫器給伊，伊打電話進去，甲○○說她被人家押住了，要伊幫忙籌三十萬元，
  沒有錢，他們不可能放人等語相符，而證人即台北市政府警察局萬華分局華江派
    出所警員呂國維、陳昭源亦到庭結證稱：值班警員受理民眾報案，通知伊有一女
    子在求救，伊到達現場後，先在樓下按門鈴，但沒有人開門，伊就繞到後面防火
    巷，看到有一個女子在窗口那邊，用紙條包著求救紙條丟下來等語，此外復有甲
    ○○所寫之求救紙條、台北市政府警察局萬華分局實地檢查（查訪）紀錄表、台
    北市政府警察局萬華分局派出所員警工作記錄簿等附卷可稽，再參以被告與鄭銘
    輝二人在拘禁甲○○期間係輪流外出，至少有一人留在屋內等情，業經鄭銘輝於
    警訊時所是認，足徵被告與鄭銘輝確有如告訴人指述之妨害自由之犯行。是被告
    所辯，係卸責之飾詞，不足採信，本件事證明確，其犯行堪以認定，應依法論科
    。
二、核被告所為，係犯刑法第三百零二條第一項之私行拘禁罪。被告與鄭銘輝二人相
    互間，有犯意之聯絡及行為之分擔，係共同正犯。被告於八十三年間因贓物罪，
    經原審法院判處有期徒刑四月確定，八十三年十一月二十三日易科罰金執行完畢
    ，此有台灣高等法院檢察署刑案紀錄簡覆表一紙附卷足憑，其於刑之執行完畢後
    ，五年以內再犯有期徒刑以上之本罪，為累犯，應依刑法第四十七條規定加重其
    刑。又刑法第四十一條犯最重本刑為三年以下有期徒刑以下之刑之罪，而受六個
    月以下有期徒刑或拘役之宣告，因身體、教育、職業、家庭之關係，執行顯有困
    難者，得以一元以上三元以下折算一日，易科罰金，修正為犯最重本刑為五年以
    下有期徒刑以下之刑之罪，而受六個月以下有期徒刑或拘役之宣告，因身體、教
    育、職業、家庭之關係或其他正當事由，執行顯有困難者，得以一元以上三元以
    下折算一日，易科罰金，業經  總統於九十年一月十日公布，同年月十二日生效
    ，比較新舊法，自以新法有利被告，應適用新法。原審論處被告罪刑，本非無見
    ，惟刑法第四十一條經修正，原審未及適用，尚有未洽，被告上訴否認犯罪，雖
    無理由，惟原判決既有可議，仍屬無可維持，自應由本院將原判決關於被告部分
    撤銷改判。爰審酌被告犯罪之動機、手段、對社會之影響、及被告犯罪後之態度
    等一切情狀，量處如主文所示之刑，並諭知易科罰金之折算標準，以示儆懲。
乙、無罪部分（常業重利部分）：
一、公訴意旨略以：被告丙○○自八十四年間起，在臺北市○○○路○段一八七號一
    樓招攬不特定人前來借貸。丙○○並乘甲○○急迫需錢之際，貸予三萬元，並收
    取每萬元每日約三十三元之利息，即以一個月為一期，償還利息三千元 (月息為
    十分，年息百分之一百二十，與銀行年利率百分十計算高約十二倍），取得與原
    本顯不相當之重利。嗣於八十五年八月二十五日再貸予甲○○十二萬元，並收取
    每萬元每日約五十五元之利息，即以四十日為一期，償還利息二萬元，自八十五
    年八月二十六日起至八十五年十月四日止，每日需償還三千元，利息預先扣除 (
    月息為一六點五分，年息百分之一百九十八，與銀行年利率百分十計算高約一九
    點八倍），取得與原本顯不相當之重利，並以之為常業。因認被告涉犯刑法第三
    百四十五條之常業重利罪云云。
二、按事實之認定，應憑證據，如未能發現相當證據，或證據不足以證明，自不能以
    推測或擬制之方法，以為裁判基礎，又認定不利於被告之事實，須依積極證據，
    苟積極證據不足為不利於被告事實之認定時，即應為有利於被告之認定，更不必
    有何有利之證據。最高法院分別著有四十年台上字第八十六號、三十年上字第八
    一六號判例可參。訊據被告堅決否認有常業重利犯行，辯稱：伊未借錢收取高利
    ，甲○○係參加伊為會首之互助會，甲○○標會取走會款後，自八十五年八月二
    十五日即拒付死會款，伊並未向其收取重利等語。
三、經查，公訴人指控被告涉有常業重利犯行，無非以告訴人甲○○之指訴及繳交利
    息日期卡為論據。然告訴人之告訴，在使被告受到刑事訴追為主要目的，是其指
    訴不免偏離事實，自仍應調查其他證據，以查明是否與事實相符。依卷存該所謂
    繳交利息日期卡（見偵查卷第三十四頁），僅有日期之記載，而就相關借款之數
    額及利息等重要事項均無記載，被告則指其為繳還積欠會款所用，而告訴人確有
    積欠被告會款之事實，業據證人即互助會員乙○○供明，並有互助會單在卷可稽
    ，即告訴人於其被控詐欺會款乙案中亦坦陳其事，有臺灣臺北地方法院檢察署檢
    察官八十六年度偵字第二五○○○號不起訴處分書附卷可佐，是被告指該卡為繳
    交會款所用乙節，並非無稽，非不可採信。而案發至今，已有數年，僅有告訴人
    甲○○一人之片面指述而已，並無其他積極確實之證據，足以證明之，是被告所
    涉重利罪部分，殊乏實據，其之犯罪應屬不能證明。原審未為詳究，遽予論罪科
    刑，尚嫌率斷，被告上訴否認此部分犯罪，為有理由，自應由本院將原判決此部
    分撤銷，改諭知被告此部分無罪，庶免冤抑。
據上論斷，應依刑事訴訟法第三百六十九條第一項前段、第三百六十四條、第二百九
十九條第一項前段、第三百零一條第一項，刑法第三百零二條第一項、第二十八條、
第四十七條、第二條第一項前段、第四十一條第一項，罰金罰鍰提高標準條例第一條
前段、第二條，判決如主文。
本案經檢察官謝英民到庭執行職務。
中      華      民      國      九十      年      八    月      八      日
                              臺灣高等法院刑事第五庭
                                  審判長法  官  曾  德  水
                                        法  官  林  立  華
                                        法  官  楊  貴  雄
右正本證明與原本無異。
如不服本判決應於收受送達後十日內向本院提出上訴書狀，其未敘述上訴之理由者並
得於提起上訴後十日內向本院補提理由書（均須按他造當事人之人數附繕本）。
                                        書記官  林  淑  貞
中      華      民      國      九十      年      八    月      十三    日
附錄：本案論罪科刑法條全文
刑法第三百零二條第一項：
一私行拘禁或以其他非法方法，剝奪人之行動自由者，處五年以下有期徒刑、拘役或
  三百元以下罰金。


司法院資訊處製作；財團法人民間司法改革基金會備份。
